【裁判字號】    99,上易,590
【裁判日期】    990805
【裁判案由】    詐欺
【裁判全文】
臺灣高等法院臺中分院刑事判決         99年度上易字第590號
上  訴  人  臺灣南投地方法院檢察署檢察官
被      告  丙○○
上列上訴人因被告詐欺案件，不服臺灣南投地方法院99年度簡上
字第6號中華民國99年4月6日判決（聲請簡易判決處刑案號：臺
灣南投地方法院檢察署98年度偵字第4168號），提起上訴，本院
判決如下：
    主  文
原判決撤銷。
丙○○幫助犯詐欺取財罪，處拘役拾日，如易科罰金，以新臺
幣壹仟元折算壹日。
    事  實
一、丙○○可預見一般人使用他人金融機構之帳戶，常與財產犯
    罪密切相關，可能利用他人金融機構帳戶作為取得贓款之工
    具，並掩飾不法犯行，其雖無提供帳戶幫助他人犯罪之確信
    ，仍以縱若有人持之犯罪亦不違背其本意之幫助犯意，於民
    國98年8月19日下午6時許，在臺中市○○○路長榮桂冠酒店
    旁，將其向華南商業銀行南投分行開設之存款帳戶（帳號：
    000000000000000號）存摺及金融卡（含密碼），交付予真
    實姓名、年籍不詳之成年男子，幫助該男子所屬詐騙集團為
    詐欺取財犯行時，作為存匯款及提款帳戶使用，任由他人藉
    以遂行詐欺取財犯罪。嗣前述詐騙集團成員於取得上開存摺
    、金融卡及密碼後，於98年8月20日晚間9時許，由該詐騙集
    團某女性成員，佯稱係箱王網站店家之服務人員，撥打電話
    予乙○○，詐稱乙○○購物時所簽立之宅配單，誤載為自動
    扣款12期，須以金融卡至自動櫃員機操作解除分期付款之設
    定等語，致乙○○陷於錯誤，先後於同日晚間9時50分許、
    10  時30分許，依指示操作郵政自動櫃員機、華南銀行自動
    櫃員機，分別將新臺幣（下同）2萬9,998元、3萬元，計5萬
    9,998元匯入上開帳戶內，旋遭前揭詐騙集團成員提領一空
    ，以此等方式詐騙財物得手。
二、案經被害人乙○○告訴新竹縣警察局竹東分局竹東派出所轉
    由南投縣政府警察局南投分局報告臺灣南投地方法院檢察署
    檢察官偵查起訴。
    理  由
壹、程序方面：
    按被告以外之人（包括證人、鑑定人、告訴人、被害人及共
    同被告等）於審判外之陳述雖不符刑事訴訟法第159條之1至
    之4等4條之規定，而經當事人於審判程序同意作為證據，法
    院審酌該言詞陳述或書面陳述作成時之情況，認為適當者，
    亦得為證據。當事人、代理人或辯護人於法院調查證據時，
    知有刑事訴訟法第159條第1項不得為證據之情形，而未於言
    詞辯論終結前聲明異議者，視為有前項之同意，同法第159
    條之5定有明文。立法意旨在於傳聞證據未經當事人之反對
    詰問予以核實，原則上先予排除。惟若當事人已放棄反對詰
    問權，於審判程序中表明同意該等傳聞證據可作為證據；或
    於言詞辯論終結前未聲明異議，基於尊重當事人對傳聞證據
    之處分權，及證據資料愈豐富，愈有助於真實發見之理念，
    且強化言詞辯論主義，使訴訟程序得以順暢進行，上開傳聞
    證據亦均具有證據能力。本件下列引用之證人證言及書證，
    業經本院審理時予以提示並告以要旨，且各經檢察官及被告
    等人表示意見，均未爭執證據能力（見本院卷第34頁背面至
    35頁）。揆諸前揭說明，可認為同意作為證據，而本院審酌
    該等言詞及書面證據作成時之情況，認為適當，均有證據能
    力。
貳、實體方面：
一、訊據被告否認有何上揭幫助詐欺取財之犯行，辯稱：伊當時
    急著找工作，才不小心被騙帳戶資料，之後有向銀行申請掛
    失止付，也有到警局備案，並不知道被害人乙○○是如何被
    騙的云云。經查：
  (一)被害人乙○○於98年8月20日遭詐騙而依指示匯款2萬9,998
    元、3萬元，計5萬9,998元至被告申設之上開帳戶，旋遭提
    領一空，發現受騙報警處理之事實，業據被害人於警詢時指
    訴明確（見警卷第12、13頁），並有華南商業銀行上揭帳戶
    之往來明細、開戶資料（見警卷第10、11頁）、新竹縣政府
    警察局竹東分局竹東派出所受理詐騙帳戶通報警示簡便格式
    表、受理刑事案件報案三聯單、內政部警政署反詐騙案件紀
    錄表、郵政自動櫃員機交易明細表、華南銀行自動櫃員機交
    易明細表各1份（見警卷第14至18頁）附卷可稽，是被害人
    確有遭詐騙匯款至被告申設之上開帳戶之事實，足以認定。
  (二)次查，被告於檢察官偵查中，對於本案幫助詐欺犯行，已自
    白認罪在卷（見警卷第25頁），且被告供稱以0000000000號
    行動電話與對方男子聯繫，經調閱0000000000號行動電話自
    98年8月10日起至同月31日止之通聯紀錄（見警卷第26至30
    頁），提示供被告指認該男子之聯絡電話，惟被告詳閱後供
    稱通聯紀錄上並沒有該男子之聯絡電話（見警卷第25頁）。
    嗣被告於原審翻異前供，不承認犯罪（見原審簡上卷第18頁
    ），提出98年8月18日、98年8月19日自由時報分類廣告影本
    、亞太電話明細帳單等為憑（見原審簡上卷第21至26頁），
    並指稱其中一則廣告「晶華國際會館誠徵接送司機，日薪2-
    3000元，男女不拘，兼職可，月休八天享勞健保，00000000
    00」，為其交付系爭帳戶資料之求職廣告及電話。然查，原
    審卷附之上開分類廣告影本，係被告事後去圖書館影印而來
    ，此經被告供承（見原審簡上卷第19頁），而被告提出之上
    開電話明細帳單，並無對話內容，且該期間內電話明細上所
    示通話起始日期時間、受話號碼、通話時間等資訊，與前述
    檢察官偵查中提示供被告指認之通聯紀錄並無不同。被告於
    偵查中不知求才公司行號之名稱、地址，並稱通聯紀錄上並
    沒有對方男子之聯絡電話，嗣於原審提出上開分類廣告影本
    、電話明細帳單後，指其中一則為其交付系爭帳戶資料之求
    職廣告及電話，被告前後供述不符，已有可疑，其事後辯解
    內容，除被告及收受帳戶資料之他方外，並無任何佐證可資
    證明真實性，尚難遽以資為被告有利之認定。
    再者，被告雖以其係求職而交付系爭存摺及金融卡（含密碼
    ），然觀察被告於原審審理時供述：「（問：你有無當過兵
    ？）有。」「（問：當兵時的薪水如何領取？）用郵局轉帳
    的方式。」「（問：你當兵的時候，你要領薪水的時候，你
    部隊長官跟你要了哪些資料作為薪水轉帳戶？）郵局存摺封
    面影本、身份證影本。」「（問：有無要你提供金融卡及密
    碼？）沒有。」「【提示被告於準備程序所提出應徵工作報
    紙廣告影本】（問：這裡有很多需要小車司機，有無打這些
    電話應徵？）有，但有些因為時間上無法配合，上下班時間
    會超過我接小孩的時間。」「【提示偵卷第26頁通聯紀錄】
    （問：照你所述，應該在通聯紀錄內會留下你撥打其他公司
    電話，是否可以指出？）我忘記有撥打過哪電話，有些是用
    我太太的手機撥打的。」「（問：你認為日薪二到三千元的
    司機之工作內容為何？）剛開始打電話進去問，對方只說只
    是接送上下班，時間是大半夜，對方請我先應徵看看，然後
    我急著要找工作，才跑去應徵，對於工作內容我不是很清楚
    。」「（問：既然你連工作內容都不清楚，你是否有到過晶
    華國際會館？）沒有。」「（問：你對於公司地址在何處及
    工作內容都不清楚，但對方要求你提供金融卡及密碼，你就
    願意交給對方？）對方也是跟我說需要用到轉帳功能，需要
    測試轉帳功能，且怕我的信用有問題。」「（問：你是在98
    年8月19日下午6時許在台中市○○○路長榮桂冠酒店旁把華
    南商業銀行南投分行帳號000000000000000號之存摺、金融
    卡（含密碼）交給對方？）是。」「（問：密碼是寫在金融
    卡上面還是直接告知對方？）我是用口頭跟對方說。」「（
    問：你退伍後有無做過何工作？）大部分是自己開加盟店，
    也有到食品工廠、水電行工作」「（問：剛剛檢察官問你，
    你也提到當兵時的薪水是直接匯到你的帳戶，那你應徵司機
    工作，對方說日薪要直接匯到你的帳戶，然後對方要求你拿
    存摺、金融卡含密碼給他們，你不覺得奇怪嗎？）一開始有
    覺得奇怪，但對方說當天就可以還給我。」「（問：既然你
    覺得奇怪，為何還將存摺、金融卡含密碼交給對方？）因為
    當時急著想要找工作，雖然覺得奇怪，還是答應對方的要求
    。」「（問：當時你有無想到對方拿你的存摺、金融卡會去
    做違法的事？）當時沒有想那麼多。」等語（見原審簡上卷
    第56至60頁）。被告既然對於求職公司地址在何處及工作內
    容均無所知，僅憑報紙分類廣告之電話聯絡，並與某姓名、
    年籍均不詳之成年男子相約於臺中市○○○路長榮桂冠酒店
    旁見面，即率將存摺、金融卡及密碼交付姓名、年籍均不詳
    之成年男子，而其存摺、提款卡、密碼係在多人出入往來之
    長榮桂冠酒店旁交付，凡此均與一般員工謀職及公司徵才情
    形不符。又被告供稱所應徵該份工作每日工資2-3,000元，
    若依現行行政院勞工委員會公布之法定最低工資為每月1萬
    7,280元，時薪為95元，二者相較之後，該份工作每日2-3,
    000元之工資不得謂不高，以目前社會上各行業而言，又有
    多少比例之「正當、合法」工作或職業，能領得每日2-3,00
    0元之高報酬，足認被告為賺取顯然高於市場行情之薪資，
    在可得預見即將從事不法內容工作之情形下，仍同意提供帳
    戶資料供對方使用，以圖更高之報酬。是被告對於所應徵該
    份工作具有不法性質，應可知悉。況被告曾服兵役，亦知悉
    單純轉帳領取薪資，部隊長官僅要求提供帳戶存摺封面影本
    即可，無需提供金融卡及密碼，則對於對方要求提供金融卡
    及密碼，即已知悉非僅單純作為領取薪資之用，而被告仍執
    意應徵工作、提供帳戶供對方使用，顯然對於該帳戶被用作
    犯罪用途乙情，已可預見且不違本意。
  (三)再查，被害人乙○○於98年8月20日依指示匯款至被告申設
    之上開帳戶，旋遭提領一空，被害人發現被詐騙後，即向新
    竹縣警察局竹東分局竹東派出所報案，由該所警員於98年8
    月21日1時15分傳真通報華南商業銀行列為警示帳戶，再函
    轉南投縣政府警察局南投分局受理在案，有華南商業銀行南
    投分行99年6月8日（99）華投存字第145號函及所附存款事
    故狀況查詢印表、南投縣政府警察局南投分局99年6月22日
    投投警偵字第0990008860號函及所附新竹縣警察局竹東分局
    竹東派出所受理詐騙帳戶通報警示簡便格式表暨內政部警政
    署反詐騙案件紀錄表可稽（見本院卷第21至25頁）。被告雖
    另辯稱伊有向銀行申請掛失止付，也有到警局備案云云。惟
    查，被告係於98年8月23日以電話向華南商業銀行掛失，有
    華南商業銀行南投分行98年8月19日（98）華投存字第247號
    函及所附存款事故狀況查詢印表（見偵查卷第31、32頁）；
    又，被告係於98年8月24日15時50分許向臺中市警察局第三
    分局勤工派出所報案，有臺中市警察局第三分局函及所附報
    案資料暨筆錄等在卷（見原審簡上卷第42至48頁）。由此可
    見，被告於98年8月19日下午6時許將系爭帳戶資料交付予真
    實姓名、年籍不詳之成年男子，被害人於98年8月20日依指
    示匯款至被告帳戶，旋遭提領一空，經被害人報案由警員於
    98  年8月21日1時15分傳真通報華南商業銀行列為警示帳戶
    。則被告於98年8月23日以電話向銀行掛失，於98年8月24日
    15時50分許向警局報案之時，被害人匯入款項已遭提領一空
    ，系爭帳戶亦已列為警示帳戶。換言之，被害人匯入款項已
    遭提領，被告系爭帳戶亦已列為警示帳戶，亦即詐騙集團成
    員提領被害人款項詐騙得逞，被告帳戶列為警示帳戶暫停全
    部服務及匯入款項，確定無從再利用系爭帳戶作為存提進出
    交易媒介之後，被告始為掛失、報案之動作。再依上開卷附
    被告向警局報案筆錄記載：「於98年8月20日18時許發現華
    南銀行存摺及提款卡和我個人的身分證和汽車駕照影本各乙
    張遺失，應該在台中市○○路○段路上遺失。」（見原審簡
    上卷第46頁）。可見被告向警局報案遺失之內容，與本案辯
    解求職交付帳戶資料情節，迥然不同，所稱遺失日期，亦較
    本案辯解交付帳戶資料相差一日，被告供述顯然有所隱暪，
    尚難遽信。綜上觀察，被害人匯入款項已遭提領，詐騙得逞
    ，被告系爭帳戶列為警示帳戶，帳戶暫停全部服務及匯入款
    項，確定無從再利用系爭帳戶供作存提交易媒介，被告於此
    完成之後所為掛失、報案之舉動，不僅毫無生防止詐騙犯罪
    之利益，反之，益足啟人疑竇，懷疑被告如何得以在被害人
    匯入款項已遭提領及無從再利用系爭帳戶供作存提交易媒介
    之後，始為掛失、報案，又報案遺失之內容，亦與本案辯解
    求職交付帳戶資料情節不同，所稱遺失日期，亦較本案辯解
    交付帳戶資料相差一日，依本案現有卷證，雖無證據證明被
    告與本案詐騙集團成員有何犯意聯絡及行為分擔，惟被告事
    後所為掛失、報案之時點及其報案遺失內容不實，甚為可疑
    ，亦難以資為被告何有利之認定。
  (四)按刑法第13條所稱之故意本有直接故意（確定故意）與未必
    故意（不確定故意）之別，條文中「行為人對於構成犯罪之
    事實，明知並有意使其發生者」為直接故意，至於「行為人
    對於構成犯罪之事實，預見其發生而其發生並不違背其本意
    者」則屬未必故意；又未必故意與有認識的過失（又稱疏虞
    過失）之區別，在於二者對構成犯罪之事實雖均預見其能發
    生，但前者對其發生並不違背其本意，後者則確信其不發生
    。而金融機構帳戶之申請甚為簡易方便，如係基於正當用途
    而有使用帳戶之必要，通常需用人得以自己名義申請辦理即
    可，本無借用他人帳戶掩飾資金流向之必要。倘該姓名、年
    籍不詳之人非將被告提供之金融機構帳戶作為犯罪所得存提
    進出及其他不法用途，豈須向被告收取存摺、提款卡供己使
    用？又被告率將自己所有金融機構帳戶交予他人使用，衡之
    常情，如此乖離常態之交易行為，就一般具有相當社會經驗
    之人而言，當可輕易預見該人取得存摺、提款卡係供作非法
    使用。況蒐集他人金融機構帳戶作為被害人匯入款項之交易
    媒介，用以隱匿真正犯罪者身分及資金流向之犯罪模式，多
    係用於詐欺取財之犯罪，此乃一般使用人頭帳戶常見之非法
    利用類型，復經大眾傳播媒體再三披載。是依一般人通常之
    知識、智能及經驗，均已深知向陌生人購買、承租或其他方
    法取得帳戶之人，多係欲藉該帳戶取得不法犯罪所得，且隱
    匿實際身分，以逃避司法單位之追查，若此社會現實，恆係
    一般人本於日常生活經驗即可體察，參酌被告對於警偵詢、
    原審法院準備程序及審理中、本院審理中所詢問之問題均能
    理解陳述，此有警偵詢、原審法院準備及審判筆錄、本院審
    判筆錄各1份在卷為憑，且被告係年滿31歲之成年人，應為
    具有相當智識及社會經驗之人無疑；再任何人均可辦理金融
    帳戶存摺使用，如無正當理由，實無使用他人存摺、提款卡
    之理；況金融存款帳戶，事關存戶個人財產權益之保障，其
    與儲戶存摺、金融卡（含密碼）相結合，專屬性、私密性更
    形提高，除非本人或與本人具密切之關係者，難認有何理由
    可自由使用他人之私人存摺、金融卡（含密碼），一般人亦
    均應有妥善保管上開物件，防止被他人冒用之認知；加上近
    來詐欺案件頻傳，不法詐騙份子，每每利用人頭帳戶為犯罪
    工具，屢經報章雜誌及其他新聞媒體披露，若任意提供自己
    帳戶等專屬性甚高之相關物件資料予不明人士使用，將有遭
    他人作為詐欺犯罪時，非正當資金進出之用之不法用途，此
    情當為具有社會生活經驗之成年人所得認識。是本件被告任
    意交付前開帳戶存摺、金融卡（含密碼）予上揭真實姓名年
    籍不詳之成年人，縱無證據證明被告明知取得前開帳戶存摺
    、金融卡（含密碼）之成年人之犯罪態樣，然就該姓名年籍
    不詳之成年人係將被告交付之帳戶資料供詐欺取財之用，顯
    不違反被告之本意，被告自有幫助該人實施詐欺取財罪之未
    必故意甚明。被告辯稱伊並未幫助他人犯詐欺取財罪云云，
    並無可採。
  (五)綜上所述，被告提供前開帳戶存摺、金融卡（含密碼）予前
    揭真實姓名、年籍均不詳之成年人，幫助遂行詐欺取財犯行
    ，事證已臻明確，被告上揭所辯係卸責之詞，不足採信，本
    案罪證明確，被告犯行洵堪認定，應予依法論科。
二、論罪科刑：
  (一)按刑法上之幫助犯，係對於犯罪與正犯有共同之認識，而以
    幫助之意思，對於正犯資以助力，而未參與實施犯罪之行為
    者而言（最高法院75年度臺上字第1509號、88年度臺上字第
    1270號判決意旨可資參照）。是以，如未參與實施犯罪構成
    要件之行為，且係出於幫助之意思提供助力，即屬幫助犯，
    而非共同正犯。查姓名年籍不詳詐騙集團成員共同意圖為自
    己不法之所有，基於詐欺取財之犯意聯絡，向被害人乙○○
    施用詐術，使其陷於錯誤，而依指示匯款，是渠等所為，均
    係犯刑法第339條第1項之詐欺取財罪。被告雖有將自己所有
    系爭帳戶存摺及金融卡（含密碼）交予真實姓名年籍不詳成
    年男子，供其或與之具有詐欺取財犯意聯絡者，作為詐騙財
    物使用，已如前述，惟依卷內證據資料，既未見被告有何參
    與詐騙被害人之行為或於事後分得詐欺取財款項之積極證據
    ，固無從認屬上開詐欺取財行為之共同正犯。然而，被告將
    其所有之上開帳戶提供予他人作為詐欺取財之指定帳戶，乃
    係基於幫助他人詐欺取財之犯意，而被告提供上揭帳戶予他
    人之行為，復屬詐欺取財構成要件以外之行為，則被告自屬
    以幫助之意思，參與詐欺取財構成要件以外之行為，是核被
    告所為，係犯刑法第30條第1項前段、第339條第1項之幫助
    詐欺取財罪。又被告幫助他人犯詐欺取財罪，為從犯，本院
    衡其犯罪情節較正犯為輕，爰依刑法第30條第2項之規定，
    按正犯之刑減輕之。
  (二)原審疏查，為被告無罪之諭知，容有未洽。檢察官上訴意旨
    指摘原判決不當，為有理由，應由本院將原判決撤銷。爰審
    酌被告前無前科紀錄，素行良好，有臺灣高等法院被告前案
    紀錄表1份，被告提供系爭帳戶供詐騙集團成員詐欺取財，
    使正犯得以隱匿其真實身分，憑恃犯罪追查不易更肆無忌憚
    ，而助長詐欺取財之歪風，對社會治安、正常經濟交易安全
    及人民財產權構成嚴重危害，並增加追緝犯罪之困難，造成
    被害人之上揭損失，且被告於犯後否認其行為構成犯罪及其
    犯罪之動機、目的、手段等一切情狀，量處如主文第二項所
    示之刑，併諭知易科罰金之折算標準，以資懲儆。
據上論斷，應依刑事訴訟法第369條第1項前段、第364條、第299
條第1項前段，刑法第30條第1項前段、第2項、第339條第1項、
第41條第1項前段，刑法施行法第1條之1，判決如主文。
本案經檢察官甲○○到庭執行職務。
中    華    民    國    99    年    8    月    5    日
            刑事第十一庭  審判長法  官  郭  同  奇
                                法  官  洪  曉  能
                                法  官  許  冰  芬
上列正本證明與原本無異。
不得上訴。
                                書記官  蔡  嘉  萍
中    華    民    國    99    年    8    月    5    日
附錄論罪科刑之法條：
中華民國刑法第339條
意圖為自己或第三人不法之所有，以詐術使人將本人或第三人之
物交付者，處 5 年以下有期徒刑、拘役或科或併科 1 千元以下
罰金。

司法院資訊處製作；財團法人民間司法改革基金會備份。
